臺灣高雄地方法院民事判決
110年度訴字第452號
原      告  劉大州    住雲林縣○○市○○路0號
訴訟代理人  陳豐裕律師
被      告  陳旭言  
            陳衍廷  
            黃龍德  
上列當事人間請求分割共有物事件，本院於中華民國111年10月2
7日言詞辯論終結，判決如下：
    主      文
兩造共有坐落高雄市○○區○○段0000地號土地，應依下列方法分割
：
㈠如附圖二暫編2375地號土地，面積3448平方公尺，分歸被告丙○○單獨所有。
㈡如附圖二暫編2375（1）地號土地，面積314平方公尺，分歸原
  告單獨所有。
㈢如附圖二暫編2375（2）地號土地，面積471平方公尺，分歸被
  告甲○○單獨所有。
㈣如附圖二暫編2375（3）地號土地，面積471平方公尺，分歸被
  告乙○○單獨所有。
兩造應按附表之「共有人相互找補金額表」所示金額互為補償。
訴訟費用由被告甲○○負擔47040分之4705、被告乙○○負擔9408分
之941、被告丙○○負擔141120分之103480，餘由原告負擔。
    事實及理由
一、原告主張：坐落高雄市○○區○○段0000地號土地（面積：4,70
    4平方公尺，下稱系爭土地）為兩造共有，兩造就系爭土地
    並無不能分割之協議，系爭土地依使用目的亦無不能分割之
    情形，惟雙方無法達成分割系爭土地之協議，為此，爰依民
    法第823條規定提起本件訴訟。並聲明：兩造共有系爭土地
    准予分割，分割方法如高雄市政府地政局大寮地政事務所（
    下稱大寮地政事務所）民國111年2月14日分割測量成果圖甲
    方案（下稱附圖一）所示（下稱甲方案）。
二、被告則以：
  ㈠被告甲○○及乙○○：不同意系爭土地採甲方案分割，系爭土地
    已與大德街相連接，分割後無另預留道路之必要，應以大寮
    地政事務所111年4月19日分割測量成果圖乙方案（下稱附圖
    二）所示方法分割（下稱乙方案）為宜。　　
  ㈡被告丙○○：同意原告主張之甲方案。
三、兩造不爭執事項：
　㈠系爭土地為兩造分別共有，原告、被告甲○○、乙○○及丙○○之
    權利範圍，依序為14112分之941、47040分之4705、9408分
    之941、141120分之103480。
  ㈡系爭土地之共有人間無分管契約或不分割協議，系爭土地亦
    無因物之目的或法規限制，而有不得分割之情形，但兩造就
    分割方法無法達成協議。
  ㈢系爭土地上無保存登記建物。
四、本院之判斷：
　㈠按各共有人，得隨時請求分割共有物。但因物之使用目的不
    能分割或契約訂有不分割之期限者，不在此限，民法第823
    條第1項定有明文。經查，兩造為系爭土地之共有人，原告
    、被告甲○○、乙○○、丙○○，權利範圍依序為14112 分之941
    、47040分之4705、9408分之941、141120分之103480，有系
    爭土地之登記謄本可稽（見審訴卷第69-71頁）。系爭土地
    之共有人無不為分割之約定，為兩造所不爭執，堪信為真。
    而系爭土地係大坪頂以東地區都市計畫之農業區，有高雄市
    政府都市發展局土地使用分區證明書可參（見本院卷第37頁
    ）；且系爭土地非農業發展條例第3條第11款規定之耕地，
    而無農業發展條例第16條規定不能分割或細分之情事，有大
    寮地政事務所110年5月14日高市地寮測字第11070362800號
    函為憑（見本院卷第51-52頁）；另系爭土地雖屬農業發展
    條例第3條第10款規定之農業用地，但無申請建築執照之紀
    錄，未作為農舍之基地予以套繪管制，則有高雄市政府工務
    局110年5月31日高市工務建字第1103536101號函為證（見本
    院卷第67頁），足見系爭土地並無依其性質或使用目的不得
    分割之情事。是以，原告基於系爭土地共有人之地位，訴請
    裁判分割系爭土地，係屬有據。
　㈡次按共有物之分割方法，法院應斟酌當事人之聲明、共有物
    之性質、經濟效用及全體共有人利益等為公平決定。又分割
    共有物，以消滅共有關係為目的。法院裁判分割共有土地時
    ，除因該土地內部分土地之使用目的不能分割或部分共有人
    仍願維持其共有關係，應就該部分土地不予分割或准該部分
    共有人成立新共有關係外，應將土地分配於各共有人單獨所
    有（最高法院69年台上字第3100號判決、69年台上字第1831
    號裁判意旨可資參照）。是以，法院就共有物之分割方法本
    有自由裁量之權，惟應斟酌當事人之聲明、各共有人之利害
    關係、共有物之性質、價格、利用價值、使用現況，及分割
    後之經濟效益，而為適當分配，且以維持全體共有人之公平
    為其判斷之基準。
　㈢經查：
　1.系爭土地利用高雄市大寮區大德街出入通行，其上現坐落門
    牌號碼高雄市○○區○○街000號三合院（下稱178號三合院）、
    同街180號三合院（下稱180號三合院）、同街182號建物（
    下稱182號房屋），暨各該建物之附屬工具室、廁所、倉庫
    、鴿舍、犬舍、鐵皮車棚等建物，有本院民國110年9月10日
    勘驗筆錄、現場照片及地籍圖資查詢系統列印地圖可稽（見
    本院卷第117-151、89-95頁）。而原告現未使用系爭土地，
    178號三合院現由被告甲○○、乙○○及其等家人居住使用，另1
    80號三合院及182號房屋則均為被告丙○○所有，業經其等陳
    述明確（見本院卷第84-85頁）。另高雄市○○區○○街○○○○○○
    市○○區○○段0000000地號土地上，系爭土地未與大德街直接
    相連，中間尚隔有同段2348-83地號土地，該地號土地現為
    水溝，則有地籍圖謄本及本院上開勘驗筆錄之附圖可參（見
    本院卷第83、119頁）。
　2.原告及被告丙○○主張系爭土地宜採甲方案分割，亦即將附圖
    一所示暫編地號2375（3）部分（面積447平方公尺）分歸被
    告甲○○、暫編地號2375（4）部分（面積447平方公尺）分歸
    被告乙○○、暫編地號2375（1）部分（面積298平方公尺）分
    歸原告所有、暫編地號2375部分（面積3275平方公尺）土地
    分歸被告丙○○所有，另預留附圖一暫編地號2375（2）部分
    （面積234平方公尺）維持共有作為通行至高雄市大寮區大
    德街之道路使用（寬度6公尺）。被告甲○○及乙○○則主張宜
    採乙方案分割，亦即將附圖二所示暫編地號2375（2）部分
    （面積471平方公尺）分歸被告甲○○、暫編地號2375（3）部
    分（面積471平方公尺）分歸被告乙○○、暫編地號2375（1）
    部分（面積314平方公尺）分歸原告所有、暫編地號2375部
    分（面積3448平方公尺）土地分歸被告丙○○所有，不預留道
    路用地維持共有。
　3.比對兩造提出之甲、乙方案，兩方案中被告甲○○及乙○○分得
    之土地位置均相同，甲方案原告分得之土地位置偏系爭土地
    南側，乙方案原告分得之土地位置則偏系爭土地北側，另甲
    方案有預留路寬6公尺土地維持共有，作為通行至高雄市大
    寮區大德街之道路。審酌甲、乙方案關於共有人分割後單獨
    所有之土地位置，均與被告三人目前使用位置大致相符，而
    原告現未使用系爭土地，無論分配偏北側或南側土地，均有
    178號三合院坐落其上，使用條件無明顯差異，故甲、乙方
    案最大差異在於應否預留六米寬土地維持共有作為道路使用
    。
　4.按基地應與建築線相連接，其連接部份之最小長度應在二公
    尺以上。基地內私設通路之寬度不得小於左列標準：一、長
    度未滿十公尺者為二公尺。二、長度在十公尺以上未滿二十
    公尺者為三公尺。三、長度大於二十公尺為五公尺。四、基
    地內以私設通路為進出道路之建築物總樓地板面積合計在一
    、○○○平方公尺以上者，通路寬度為六公尺。建築技術規則
    建築設計施工編第2條定有明文。查：
　⑴系爭土地因未與計畫道路大德街相連，須納入2348-83地號部
    分土地為申請基地，方能於基地分割後連接現有巷道，據以
    申請指定建築線，有高雄市政府工務局111年8月15日高市工
    務建字第11138037300號函可參（見本院卷第307頁）。而與
    系爭土地相鄰之2348-83地號土地，現為水溝，最小寬度不
    足2公尺。
　⑵甲方案之附圖一暫編地號2375（2）部分寬度為6公尺，長度
    為39.13公尺（計算式：24.38+14.75＝39.13），與相鄰之同
    段2348-83地號土地連接部分長度為6公尺，附圖一暫編地號
    2375部分及暫編地號2375（1）部分，與相鄰之2348-83地號
    土地連接長度均約為1.8公尺，縱使納入2348-83地號該段相
    鄰土地作為基地，不符上開基地應與建築線相連接部份之最
    小長度應在二公尺以上之規定，是該二筆土地日後若欲申請
    建造執照，即須以附圖一暫編地號2375（2）部分作為基地
    內私設通路與現有巷道連接，始可申請指定建築線。反之，
    乙方案之附圖二暫編地號2375（1）部分與相鄰之2348-83地
    號土地連接長度為6.98公尺、附圖二暫編地號2375部分與相
    鄰之2348-83地號土地連接長度為7.02公尺，倘將2348-83地
    號該段相鄰土地納入建築基地申請指定建築線，則符合上開
    最小長度2公尺以上之規定。
　⑶審酌若採甲方案，因分割後之附圖一暫編地號2375及2375（1
    ）土地，仍須納入暫編地號2375（2）土地作為基地內私設
    通路始可申請指定建築線，但甲方案之暫編地號2375（2）
    土地仍維持由兩造共有，倘被告甲○○、乙○○日後不同意原告
    或丙○○使用該部分土地作為建築基地申請指定建築線，則甲
    方案分割後之附圖一暫編地號2375及2375（1）土地之利用
    恐將受有較多限制。若採取乙方案，因分割後各筆土地是各
    自與2348-83地號土地連接，且寬度符合指定建築線最小寬
    度之規定，各筆土地所有人日後若欲申請建造執照，可自行
    將部分土地規劃為私設通路與現有巷道連接，不受其他共有
    人之意願限制。故綜合考量上情，本院認系爭土地採乙方案
    分割，對分割土地之日後利用及效益優於甲方案，是系爭土
    地應採乙方案分割較為適當。
  ㈣系爭土地採乙方案分割，共有人間有無相互補償價額必要？
    補償金額為何？
  1.按以原物為分配時，如共有人中，有不能按其應有部分受分
    配者，得以金錢補償之，民法第824條第3項定有明文。而法
    院裁判分割共有物，除應斟酌各共有人之利害關係，及共有
    物之性質外，尚應斟酌共有物之價格，倘共有人中有不能按
    其應有部分受分配，或所受分配之不動產，其價格不相當時
    ，法院非不得命以金錢補償之（最高法院57年台上字第2117
    號裁判參照）。是於原物分配時，縱按其應有部分之比例分
    配，價值顯不相當者，為兼顧經濟上之價值與維持公平，即
    應以金錢補償之。又按共有物之原物分割，依民法第825條
    規定觀之，係各共有人就存在於共有物全部之應有部分互相
    移轉，使各共有人取得各自分得部分之單獨所有權。故原物
    分割而應以金錢為補償者，倘分得價值較高及分得價值較低
    之共有人均為多數時，該每一分得價值較高之共有人即應就
    其補償金額對於分得價值較低之共有人全體為補償，並依各
    該短少部分之比例，定其給付金額，方符共有物原物分割為
    共有物應有部分互相移轉之本旨（最高法院85台上字第2676
    號裁判參照）。
  2.經查：
　⑴系爭土地採乙方案分割後，各共有人雖均分得按其等應有部
    分足額換算之土地面積，但附圖二編號2375（2）土地及附
    圖二編號2375（3）土地有兩側面臨6公尺路寬之計畫道路大
    德街，且各側面臨大德街之土地長度均為19.6公尺以上，而
    附圖二編號2375（1）及附圖二編號2375則各僅有一側面臨
    大德街，附圖二編號2375（1）面臨大德街之土地長度不足6
    .98公尺，附圖二編號2375面臨大德街之土地長度則不足7.0
    2公尺，是各筆分割後土地因臨路條件及坐落位置不同，經
    濟利用價值顯然有所差異。
　⑵本院囑託大有國際不動產估價師聯合事務所（下稱大有事務
    所）鑑定分割後之土地價格，經該所分析分割後各筆土地之
    特性，並參考鄰近相類似地形土地之實價登錄成交價格，並
    依其個別因素（含臨路條件、面寬、縱深等因素）調整價格
    參數後，認為附圖二編號2375（2）及附圖二編號2375（3）
    之每平方公尺單價為新臺幣（下同）41,200元，附圖二編號
    2375（1）之每平方公尺單價為39,100元，附圖二編號2375
    之每平方公尺單價為37,000元，故各共有人相互應補償如附
    表所示金額，有大有事務所111年7月18日111大有估字第VL-
    N-00000000號估價報告書（下稱系爭估價報告書）可稽（見
    外放不動產估價報告書第55-58頁）。而系爭鑑估報告書係
    經大有事務所派員實地調查，蒐集並查該證比較標的相關資
    料，選擇與堪估標的條件相同或類似之比較標的，並以甲方
    案附圖一編號2375（3）為本件估價之比準地，應用比較法
    、土地開發分析法為評估方法，評估比準地即甲方案附圖一
    編號2375（3）之單價為每平方公尺41,600元，復以比準地
    評估價格為基礎，就乙方案分割後各筆土地之面積、地形、
    形狀、臨路條件及寬度度等之差異程度，調整、修正推估其
    分割後各筆土地價格，據以計算其分配價值與應有部分價值
    之差額找補金額之鑑價結果，自屬客觀可採。
　⑶被告乙○○雖辯稱：其之系爭土地應有部分是繼承自先祖，先
    祖陸續分配予五房子孫各自分管，占有使用迄今逾100年，
    並依默示分管契約在系爭土地上興建建物，原告及被告丙○○
    嗣後自其親戚受讓系爭土地應有部分，仍應受分管契約之拘
    束，該分管契約之存在亦為原告及丙○○所知悉，其分得之附
    圖二暫編地號2375（3）部分，屬原分管契約所約定使用管
    理部分，系爭估價報告書僅以素地估價為前提，未考慮其已
    捨棄系爭土地上原有地上物之使用權及共有人間存在分管契
    約之事實背景，故其應不須使用找補予原告及丙○○等語。然
    分管契約係共有人就共有物之使用、收益或管理方法所訂定
    之契約，而共有人請求分割共有物，應解為有終止分管契約
    之意思，是系爭土地縱有分管契約，已因原告提起本件分割
    共有物訴訟，而當然終止。是以，分管契約固賦予共有人得
    單獨使用收益約定範圍土地之管理權限，但各共有人基於分
    管契約而取得之使用收益特權，在分管契約終止後已不存在
    ，故共有人在分割後應否以金錢相互補償，仍應取決於各共
    有人所分得之不動產經濟價值是否相當，以維持共有人間之
    公平性。而系爭土地採乙方案分割後，各筆分割後土地因臨
    路條件等因素明顯不同致價值有前揭差異，依前揭規定及說
    明，分得較高價值土地之被告乙○○、甲○○自應以金錢補償原
    告及丙○○，被告乙○○此部分所辯，要無可採。
　3.從而，因系爭土地各共有人在分割後分得之土地價值並不相
    當，各共有人應給付金額及應受補償金額分別如附表之「共
    有物分割後之找補金額表」所載，故分割後應補償者為原告
    及被告乙○○、甲○○，應受補償者為被告丙○○，是原告及被告
    乙○○、甲○○應按附表之「共有人相互找補金額表」所示金額
    ，分別補償被告丙○○。
五、按應有部分有抵押權者，其權利不因共有物之分割而受影響
    ，但權利人經共有人告知訴訟而未參加者，其權利移存於抵
    押人所分得之部分，民法第824條之1第2項第3款定有明文。
    查被告丙○○於111年2月15日將其之系爭土地應有部分設定擔
    保債權總金額80,400,000元之最高限額抵押權予訴外人華泰
    商業銀行股份有限公司（下稱華泰銀行），有系爭土地查詢
    資料可參（見本院卷第334頁）。經本院對華泰銀行告知訴
    訟（見本院卷第347頁），但華泰銀行未聲明參加訴訟，則
    依上開規定，於系爭土地分割後，華泰銀行之抵押權即移存
    於被告丙○○所分得之附圖二暫編地號2375部分土地，附此敘
    明。
六、綜上所述，本院斟酌系爭土地之使用現況、面臨道路條件、
    分割後各所有人之利用價值與經濟效用，並兼顧兩造之最佳
    利益及實質上之公平等一切情狀，認宜按乙方案即附圖二之
    方式分割，亦即將附圖二暫編地號2375（2）部分（面積471
    平方公尺）分歸被告甲○○、暫編地號2375（3）部分（面積4
    71平方公尺）分歸被告乙○○、暫編地號2375（1）部分（面
    積314平方公尺）分歸原告、暫編地號2375部分（面積3448
    平方公尺）土地分歸被告丙○○，並由原告、被告甲○○、乙○○
    分別按附表之「共有人相互找補金額表」所示金額，給付補
    償金予被告丙○○，而為適當之分割方法。
七、末按因共有物分割、經界或其他性質上類似之事涉訟，由敗
    訴當事人負擔訴訟費用顯失公平者，法院得酌量情形，命勝
    訴之當事人負擔其一部，民事訴訟法第80條之1定有明文。
    又分割共有物本質上並無訟爭性，由本院斟酌何種分割方案
    較能增進共有物之經濟效益，並兼顧兩造之利益，以決定適
    當之分割方法，故兩造本可互換地位，由任一共有人起訴請
    求分割，均無不可，實質上並無所謂何造勝訴敗訴之問題，
    故本件訴訟費用應由兩造按其應有部分比例分擔，始屬公允
    。
八、據上論結，原告之訴為有理由，依民事訴訟法第80條之1 、
    第85條第1 項但書，判決如主文。　　
中　　華　　民　　國　　111 　年　　11 　　月　　25 　日
                  民事第四庭  法　官　徐彩芳
以上正本係照原本作成。
如對本判決上訴，須於判決送達後20日內向本院提出上訴狀。如
委任律師提起上訴者，應一併繳納上訴審裁判費。
中　　華　　民　　國　　111 　年　　11　　月　　25　　日
                              書記官  吳綵蓁 
附表：